臺灣高等法院民事判決
109年度上更一字第189號
上  訴  人  許綉凉  
訴訟代理人  吳姝叡律師

被  上訴人  張玉霜  

            許秀美  
            許漢宏  
            許漢任  
            許秀玲  

            許秀温  

            許超雄  
            許櫻薰  

            許文澤  
            許世清  

            許平島  
訴訟代理人  謝天仁律師
複  代理人  陳建至律師
上列當事人間請求所有權移轉登記事件，上訴人對於中華民國10
6年5月18日臺灣臺北地方法院105年度訴字第457號第一審判決提
起上訴，經最高法院第一次發回更審，本院於110年1月19日言詞
辯論終結，判決如下：
    主      文
上訴人應給付被上訴人甲○○、己○○、壬○○、辛○○、戊○○、許秀溫
、庚○○、癸○○新臺幣肆佰柒拾伍萬元，及自民國
一０六年一月十八日起至清償日止，按年息百分之五計算之利息
。
上訴人應給付被上訴人乙○○、丙○○、丁○○各新臺幣肆佰柒拾伍萬
元，及自民國一０六年一月十八日起至清償日止，按年息
百分之五計算之利息。
被上訴人其餘備位之訴駁回。
第一、二審及發回前第三審訴訟費用(除確定部分外)由上訴人負
擔百分之九十六；由被上訴人甲○○、己○○、壬○○、辛○○、戊○○、
許秀溫、庚○○、癸○○連帶負擔百分之一；由被上訴人乙○○、丙○○
、丁○○各負擔百分之一。
本判決第一項所命給付，於被上訴人甲○○、己○○、壬○○、辛○○、
戊○○、許秀溫、庚○○、癸○○以新臺幣壹佰伍拾捌
萬元為上訴人供擔保後得假執行，但上訴人如以新臺幣肆佰柒拾
伍萬元為被上訴人甲○○、己○○、壬○○、辛○○、戊○○、許秀溫、庚
○○、癸○○預供擔保，得免為假執行。
本判決第二項所命給付部分，於被上訴人乙○○、丙○○、丁○○各以
新臺幣壹佰伍拾捌萬元為上訴人供擔保後得假執行，但上訴人如
各以新臺幣肆佰柒拾伍萬元為被上訴人乙○○、丙○○、丁○○預供擔
保，得免為假執行。
上訴人其餘假執行之聲請駁回。
    事實及理由
壹、程序部分：
一、本件被上訴人甲○○、許秀溫、庚○○、己○○、壬○○、辛○○、戊
    ○○、癸○○(下合稱甲○○等8人)、乙○○、丙○○、丁○○(下合稱乙
    ○○等3人，上11人合稱被上訴人，分稱其名)於原審起訴請求
    ：㈠先位聲明：上訴人應將如附表一所示房屋(下稱系爭房屋
    )之所有權①權利範圍1/16移轉登記予甲○○等8人公同共有。②
    權利範圍各1/16移轉登記予乙○○等3人(下稱系爭先位聲明)
    。㈡備位聲明：上訴人應給付①甲○○等8人新臺幣（下同）500
    萬元，及其中58萬5000元自民國106年1月18日起，其餘441
    萬5000元自105年12月16日起加計法定遲延利息；②乙○○等3
    人各500萬元，及其中各58萬5000元自106年1月18日起，其
    餘各441萬5000元自105年12月16日起加計法定遲延利息(下
    稱系爭備位聲明)。原審判決如系爭先位聲明所示(即原判決
    主文第1項、第2項)，並為准、免假執行之宣告，備位聲明
    則未予審酌。上訴人就原判決全部聲明不服提起上訴，被上
    訴人備位聲明亦生移審效力，合先敘明。
二、兩造就原審判決其敗訴部分各自提起上訴，經本院前審判決
    以原登記於上訴人名下之系爭房屋應有部分1/4經訴外人即
    抵押權人黃坤鍵聲請執行法院查封拍賣，並於105年12月15
    日拍定；另應有部分1/4則於104年8月4日以買賣為原因移轉
    登記予訴外人張宗元；上訴人就被上訴人先位請求移轉系爭
    房屋應有部分，已處於給付不能為由，廢棄原判決主文第1
    項、第2項，改判駁回被上訴人在第一審先位之訴，並就被
    上訴人備位之訴，判命上訴人應給付甲○○等8人58萬5000元
    、乙○○等3人各58萬5000元，及均自106年1月18日起加計法
    定遲延利息；並駁回被上訴人其餘備位之訴。兩造各自就本
    院前審判決其等不利部分提起上訴，最高法院於109年9月10
    日以109年度台上字第1913號判決廢棄本院前審就備位之訴
    部分㈠判命上訴人給付，㈡駁回乙○○等3人請求上訴人各給付4
    41萬5000元本息，及甲○○等8人請求上訴人給付441萬5000元
    本息部分之判決，發回本院更為審理（即就備位之訴部分全
    部發回本院），並駁回被上訴人其餘上訴（即駁回被上訴人
    對於先位之訴之上訴）。被上訴人先位之訴既經本院前審與
    最高法院判決駁回確定，其備位之訴之裁判條件即已成就，
    且生移審效力，自應由本院就被上訴人備位之訴為裁判，併
    予敘明。
貳、實體部分：
一、本件被上訴人備位之訴主張：訴外人許金山育有8子，分別
    為訴外人許實堅、許仁壽、許文理、許文達、許文川（依序
    為長房至五房，其中三房許文理於原審審理時死亡，由其繼
    承人即甲○○等8人聲明承受訴訟），及乙○○、丙○○、丁○○（
    依序為六至八房，與上揭五房合稱男性八房；二至七房則合
    稱其餘七房）。訴外人許深育及上訴人（下合稱子○○等2人
    ）為許實堅之子女。分割前如附表二編號1所示土地（下稱
    分割前890地號土地）應有部分1/3原為許金山所有。許金山
    於49年12月16日死亡，因斯時許實堅已死亡，乃由其配偶即
    訴外人許吳哖代理當時未成年之子○○等2人，與許金山其餘7
    子就上開土地各自繼承之應有部分分別成立借名登記契約，
    並於54年1月30日辦理分割繼承登記而借名登記於子○○等2人
    名下(應有部分各1/6)。59年間出資由子○○等2人出名向訴外
    人財政部國有財產局（已改制為財政部國有財產署，下稱國
    有財產署）申購相鄰之分割前如附表二編號2所示土地（下
    稱分割前889地號土地）應有部分1/3（子○○等2人各登記應
    有部分1/6），並以分割前889、890地號土地應有部分各1/3
    與他人土地合建水晶大廈。子○○等2人嗣獲分配系爭房屋應
    有部分各1/2及坐落基地臺北市○○區○○段0○段00000地號等土
    地應有部分（下稱系爭基地，與系爭房屋合稱系爭房地）。
    系爭房地實由男性八房各自取得 1/8權利，並由子○○等2人
    與其餘七房成立借名登記契約，且約定由許文理分管經商使
    用。嗣子○○等2人於79年10月20日與其餘七房合意先行終止
    系爭基地之借名登記契約，並按各房1/8比例登記返還應有
    部分予各房代表。詎上訴人於103年11月間偽稱系爭房屋所
    有權狀遺失，向地政事務所申請補發後，於同年12月24日、
    104年6月4日分別設定最高限額2000萬元、500萬元之抵押權
    予訴外人黃坤鍵；復於104年8月4日以買賣為原因，將系爭
    房屋應有部分1/4所有權移轉登記予訴外人張宗元。茲以起
    訴狀繕本送達為終止兩造間就系爭房屋借名登記契約之意思
    表示，上訴人原應返還系爭房屋所有權應有部分予被上訴人
    ，惟因黃坤鍵聲請臺灣臺北地方法院民事執行處(下稱執行
    法院)以105年度司執字第58295號(下稱系爭執行事件)拍賣
    上訴人名下系爭房屋所餘應有部分1/4，並由黃坤鍵於105年
    12月15日以2000萬元拍定。上訴人已無法返還系爭房屋而陷
    於給付不能，自應依民法第226條第1項及類推適用民法第54
    4條規定負損害賠償責任。爰依上開法律關係，請求判命上
    訴人給付㈠甲○○等8人500萬元，及其中58萬5000元自106年1
    月18日起，其餘441萬5000元自105年12月16日起加計法定遲
    延利息；㈡乙○○等3人各500萬元，及其中各58萬5000元自106
    年1月18日起，其餘各441萬5000元自105年12月16日起加計
    法定遲延利息之判決等語（未繫屬本院部分，不予贅述）。
二、上訴人則以：許金山死亡後，其繼承人協議分割遺產，伊與
    許深育因代位繼承，各分得分割前890地號土地應有部分1/6
     。伊與許金山其餘繼承人間，無借名登記關係存在。況借
    名登記非純獲法律上利益，伊母親許吳哖縱代理為之，對伊
    亦不生效力。伊與許深育向國有財產署申購取得分割前889
    地號土地應有部分各1/6，及與建商合建水晶大廈，均未與
    許金山其餘繼承人成立借名登記契約。退步言，倘認分割前
    890地號土地由許金山全體繼承人繼承，被上訴人未與其餘
    公同共有人或借名人一同起訴，其當事人適格顯有欠缺；被
    上訴人僅向伊一人為終止之意思表示，於法未合，不生效力
    。再者，該借名登記契約於許文川70年6月29日死亡時或於7
    9年12月間伊移轉系爭基地應有部分予其餘七房時即已消滅
    ，被上訴人遲至104年8月始提起本件訴訟，已罹時效。縱伊
    應負損害賠償責任，應以執行法院委託之鑑定價格234萬元
    為準等語，資為抗辯。
三、兩造不爭執之事項（本院卷第164至165頁）：
  ㈠訴外人許金山育有8子，分別為訴外人許實堅、許仁壽、許文
    理、許文達、許文川（依序為長房至五房，其中三房許文理
    於第一審審理時死亡，由其繼承人即被上訴人甲○○等8人聲
    明承受訴訟），及乙○○等3人（依序為六至八房）；子○○等2
    人為許實堅之子女。許金山尚育有6女，分別為許好、林許
    哖、許秀冬、許紅棗、許月珠、許玉葉、許麗玉，有繼承系
    統表、戶籍登記簿、聲明承受訴訟狀、戶籍謄本可憑（見原
    審北簡卷第7頁，原審卷二第52、200至209頁）。
  ㈡分割前890地號土地應有部分1/3原為許金山所有。許金山於4
    9年12月16日死亡，因斯時許實堅已死亡，乃由其配偶許吳
    哖代理許實堅當時未成年之子女即子○○等2人，與許金山其
    餘7子就上開土地各自繼承之應有部分，於54年1月30日以繼
    承為原因分別登記於子○○等2人名下（應有部分各1/6），有
    土地登記簿、建物登記謄本為證（見原審北簡卷第9至34、4
    1頁）。
  ㈢59年間子○○等2人以自己名義向國有財產署申購相鄰之分割前
    889地號土地應有部分1/3（子○○等2人各登記應有部分1/6）
    ，並以分割前889、890地號土地應有部分各1/3與他人土地
    合建水晶大廈，有土地登記簿、建物登記謄本為證（見原審
    北簡卷第9至34、41頁）。
  ㈣子○○等2人嗣獲分配系爭房屋應有部分各1/2及系爭基地（見
    原審北簡卷第41頁，原審卷第59頁）。
  ㈤上訴人於103年11月間稱系爭房屋所有權狀遺失，向地政事務
    所申請補發後，於同年12月24日、104年6月4日分別設定最
    高限額2000萬元、500萬元之抵押權予黃坤鍵；復於104年8
    月4日以買賣為原因，將系爭房屋所有權應有部分1/4移轉登
    記予張宗元，有建物登記謄本可憑（見原審卷二第7頁）。
  ㈥黃坤鍵聲請執行法院以系爭執行事件拍賣上訴人名下系爭房
    屋所餘應有部分1/4，並由黃坤鍵於105年12月15日以2000萬
    元拍定，有執行法院105年11月7日通知、不動產拍賣筆錄、
    系爭房屋建物登記謄本附卷可稽（見原審卷二第7、222至22
    3頁，原審卷三第23、139頁）。
  ㈦上訴人於104年7月28日以1800萬元將系爭房屋1/4出售予張宗
    元，有債權債務確認暨買賣契約書可佐(見本院卷67至70頁)
    ，
四、本院判斷：  
　  被上訴人主張系爭房地由男性八房各自取得1/8權利，並由
    子○○等2人與其餘七房成立借名登記契約，且約定由許文理
    分管經商使用。嗣子○○等2人於79年10月20日與其餘七房合
    意先行終止系爭基地之借名登記契約，並按各房1/8比例登
    記返還應有部分予各房代表。詎上訴人於103年11月間偽稱
    系爭房屋所有權狀遺失，向地政事務所申請補發後，於104
    年8月4日以買賣為原因，將系爭房屋所有權應有部分1/4以1
    800萬元出售予張宗元，另於105年12月15日上訴人所有系爭
    房屋所有權應有部分1/4經執行法院以2000萬元拍定予黃坤
    鍵，茲以起訴狀繕本送達為終止兩造間就系爭房屋借名登記
    契約之意思表示，因上訴人返還系爭房屋部分已陷於給付不
    能，爰依民法第226條第1項，及類推適用民法第544條規定
    ，請求上訴人賠償損害等語。惟為上訴人所否認，並以前詞
    置辯。經查：
  ㈠兩造間就分割前890、889地號土地、系爭房屋應有部分應有
    借名登記關係存在：
  ⒈按稱借名登記者，謂當事人約定一方將自己之財產以他人名
    義登記，他方允就該財產為出名登記之契約，是當事人間僅
    就財產登記名義一事為約定，至借名登記財產之實質所有權
    利仍由借名者享有，並未隨同財產登記而移轉予出名者。其
    成立側重於借名者與出名者間之信任關係，在性質上應與委
    任契約同視。倘其內容不違反強制、禁止規定或公序良俗者
    ，自應賦予無名契約之法律上效力，並類推適用民法委任之
    相關規定（最高法院100年度台上字第1972號判決意旨參照
    ）。
  ⒉被上訴人主張：許金山之遺產包括分割前890地號土地及臺北
    市大安區瑞安段二小段68、71、74、82、87、122、122-1、
    145、146、147、153、155、156、186、189、189-1、190-1
    、191-1、191-2、192、193、194-1、194-2、194-3、478、
    479地號土地；臺北市○○區○○段○○段000地號土地；臺北市○○
    區○○段○○段000地號土地；臺北市信義區三興段二小段511、
    511-1、511-2、511-6、511-7、511-8、511-9、511-10、62
    9-1、642、657、657-2地號土地；臺北市○○區○○段○○段0000
    0○00000○000○000地號土地；臺北市○○區○○段○○段00000○000
    地號土地等（除分割前890地號土地外，上開土地以下合稱
    瑞安段二小段68地號等46筆土地）；均由許金山之全體繼承
    人協議分割由男性八房共同繼承，並各取得1/8之權利，並
    由長子許實堅之配偶許吳哖代理當時未成年之子女即子○○等
    2人，與許金山其餘7子就上開土地應有部分各別成立借名登
    記契約，所有權狀由他房保管，借名登記之土地由八房平均
    分攤稅金等情，除於原審當庭提出所保管瑞安段二小段68地
    號等46筆土地所有權狀正本以供查核外（見原審卷一第119
    頁），並另提出地價稅繳款書、地價稅課稅明細表、土地登
    記簿以為佐證（見原審卷一第81至117、132至148、149至17
    2頁）。經核上開地價稅繳款書及明細表上確有「每人分擔
    」、「捌份均開」等計算稅額分攤之手寫文字（見原審卷一
    第133頁背面、135頁背面、137、142、146頁）。另證人即
    許金山之女許毓容並證稱：伊之父親過世就遺產沒有安排，
    因要付遺產稅及過戶費用很大，八個兄弟就跟伊大嫂許吳哖
    （即許實堅之妻，子○○等2人之母）商量，大嫂有三個小孩
    ，大嫂說遺產用小的二個許深育、上訴人的名義登記，是名
    義上代表，財產不是給他們二個，稅金較便宜；伊有從大嫂
    那裡了解到這樣的事實，代表名她同意，不過大嫂也不放心
    ，去找四哥許文達說上訴人長大要結婚，你們趕快把不動產
    過回去八個兄弟，不然上訴人結婚後就不敢保證，之後沒有
    過戶回來，因為信任大嫂，臺北市的土地都是許深育、上訴
    人代表，兄弟都是和大嫂商量，大嫂是很講信用，兄弟都很
    信任她等語（見本院前審卷二第438至440頁）；證人即二房
    許仁壽之長子許永宗亦證稱：權狀放在水晶大廈改建前老店
    的保險箱，改建後把水晶大廈的土地及建物權狀及其他地方
    的土地權狀連同保險箱放到瑞安街老家，是伊父親許仁壽保
    管，直到瑞安街再改建時，伊才知道有權狀在裡面，伊父親
    身體不好時才告訴伊，後來在本件訴訟中，伊將權狀交給壬
    ○○，壬○○再提出給法官看；這些不動產的稅剛開始是許深育
    繳納的，不知何時開始，他說他不辦了，全部移交伊繳納，
    但是伊也沒有錢，剛好有道路徵收的現款、債券，債券每年
    到期後，提出來繳納地價稅，債券繳完後，不夠的錢，伊向
    每房收取繳納，許深育將所有資料都拿給伊，包括土地債券
    都拿給伊，地價稅稅單下來後，許深育、上訴人會把稅單拿
    給伊去繳，伊做到哪一年忘記了，因為伊四叔身體不好，許
    深育、上訴人的稅單下來，伊叔叔的兒子說，有一筆道路徵
    收費290幾萬元在上訴人身上，他們說用290幾萬把稅金繳完
    後，不夠再繳，從那時候開始上訴人的地價稅伊就沒有幫她
    繳等語（見本院前審卷二第443至447頁），核亦與被上訴人
    前揭主張大致相符。則被上訴人主張：包括分割前890地號
    土地在內之許金山遺產，應由男姓八房均分權利，且已由子
    ○○等2人之母許吳哖代理與許金山長房以外之其餘7子合意將
    該七房各自分得土地應有部分借名登記於子○○等2人名下，
    而成立借名登記契約等語，即非無稽。
  ⒊上訴人雖抗辯：許金山之遺產應由八房男性繼承人及其他女
    性繼承人繼承，則在未經許金山全體繼承人協議分割，並登
    記為分別共有之前，分割前890地號土地仍應屬繼承人公同
    共有，自無從由男性七房將土地持分借名以子○○等2人為登
    記之可能。而證人許毓容證稱：許金山遺產應屬8個兄弟及4
    個姐妹的，不動產由8個兄弟繼承之決定，伊沒有參與，我
    們希望平分云云(見本院前審卷二第439、441頁)。然查證人
    許毓容證稱：「（問：對於許金山的遺產，當初有無決定12
    個繼承人要如何分配？）以前重男輕女，八個兒子分不動產
    ，八個兄弟給四個女兒各1000萬元，許厝合建，拿了1500萬
    元，500萬元給四個女兒。」等語（見本院前審卷二第440頁
    ）。即上訴人亦陳稱：「許金山...去世，遺留多筆遺產，
    許金山之繼承人即協議各自分配遺產。」（見原審卷一第14
    、15頁）。堪信許金山死亡後，其繼承人全體應已為遺產分
    割協議，並已達成遺產中之不動產由男性八房均分且分別共
    有，女性繼承人則以金錢分配之合意至明。茲再綜合前揭⒉
    所示許毓容及許永宗之證詞，及稅賦負擔及權狀保管等事證
    ，則分割前890地號土地雖由子○○等2人於54年1月30日以繼
    承為原因分別登記為該土地應有部分各1/6之所有權人（見
    上兩造不爭執之事項㈡），並有土地登記簿可稽（見原審北
    簡卷第25至31頁），然所為登記顯然係本於全體繼承人之前
    揭遺產分割協議及男性八房間借名登記契約所為，此自非法
    所不許。分割前890地號土地持分1/3既以借名登記方式辦妥
    分割繼承登記，則被上訴人主張：男性八房已分別取得分割
    前890地號土地之持分而分別共有，僅由大房外其餘七房將
    持分借用子○○等2人名義登記等語，自屬有據。
  ⒋上訴人雖又辯稱：許金山之遺產並非全部登記於子○○等2人名
    下，其餘男性七房至少有直接繼承包括坐落新北市○○區○○段
    000○000○000○000地號等4筆土地（下稱蘆洲區中山段4筆土
    地）；足徵於54年登記於子○○等2人名下之許金山所遺土地
    ，包括分割前890地號土地持分1/3，亦係依當時全體繼承人
    所達成協議辦理繼承登記，已分歸由子○○等2人取得，並非
    借名登記云云。然查蘆洲區中山段4筆土地係遲至65年4月16
    日始以繼承為原因，登記予許仁壽、許文理、許文達、許文
    川、乙○○、丙○○、丁○○、許深育分別共有，應有部分各1/8
    等情，有上開土地登記簿、謄本及異動索引可稽（見本院前
    審卷二第179至351頁），核與前述許金山遺產登記時間確有
    不同。證人許毓容並證稱：「（問：你剛才講由八個兄弟繼
    承土地，許金山名下的土地，最後是不是全部登記在許深育
    、上訴人名下？）臺北市的土地都是許深育、上訴人代表，
    臺北縣的土地遺漏沒有登記，後來發現才登記給八個兄弟。
    」、「（問：為什麼臺北縣的土地沒有如你所說全部登記在
    許深育、上訴人名下？）因為是後來發現，才登記給八個兄
    弟，那時候不需要登記在許深育、上訴人名下。」、「新的
    （土地）發現一定會登記在八個兄弟名下，女兒沒有。」（
    見本院前審卷二第441頁）；證人許永宗亦證稱：「（問：
    許金山的遺產除了臺北市登記在許深育、上訴人名下以外，
    其他地方有沒有其他不動產？）臺北縣也有，但詳細情形是
    聽叔叔講的，當時祖父過世找代書辦理，但漏掉臺北縣土地
    ，是在繳納稅金時，發現沒有辦理，補辦時就乾脆分給八房
    ，沒有再用許深育、上訴人名義，還有臺北世界山莊也漏掉
    ，到現在還是我祖父的名字。」（見本院前審卷二第445至4
    46頁）。足認許金山之遺產中之蘆洲區中山段4筆土地係於6
    5年間發現遺漏始逕辦理繼承登記予男性八房繼承人，而未
    再為借名登記，自無從執此即認全體繼承人於54年間已協議
    將包含分割前890地號土地在內之臺北市所有土地均分割予
    大房代位繼承人即子○○等2人所有。況被上訴人主張：許金
    山遺產中，原借名登記於子○○等2人名下之臺北市○○區○○段0
    0000地號土地已與建商合建敦化南路二段龍門第房屋，臺北
    市大安區六張犁455、455-1、455-2、455-3、455-4地號土
    地與建商合建居安街房屋，臺北市○○區○○段○○段000○000地
    號土地與建商合建吳興街房屋；上開合建房屋建成後，均按
    八房分配，上訴人雖為參與合建地主，但名下卻無分配到任
    何一間房屋，而係由許深育代表大房分得合建房屋等情；已
    據證人許永宗證稱：「（問：水晶大廈的土地，除了建商合
    建外，有無許金山留下來登記在許深育、上訴人名下，有跟
    建商合建？）吳興街284巷22弄、安居街28號左右、敦化南
    路龍門第、瑞安街許厝，當初土地都登記在許深育、上訴人
    名下。」、「（問：合建完的房子有無分給另七房？）都有
    分給七房，有些土地比較小，分的房子沒有那麼多，這邊有
    分到，那邊就沒有，但是都有平均分給八房。」等語（見本
    院前審卷二第445頁）；並有上開合建土地及分得房屋即龍
    門第房屋7戶、安居街房屋13戶、吳興街房屋18戶之土地及
    建物登記謄本、上開房屋分配情形明細表可參（見本院前審
    謄本卷，本院前審卷第114至116頁），堪可採信。上情益證
    被上訴人主張包括分割前890地號土地在內之許金山遺產，
    已協議分割由男性八房均分取得，並各自借用子○○等2人名
    義登記等語，堪予採信。
  ⒌又查分割前889地號土地係由分割前890地號土地所有權人即
    子○○等2人、許金章、許慶豐向國有財產局申購取得，並由
    子○○等2人以「出售」為原因登記取得應有部分各1/6乙節，
    固有土地登記簿可稽（原審卷二第59頁）。然審酌子○○等2
    人既係本於分割前890地號土地登記共有人身分取得申購相
    鄰分割前889地號土地之資格，而分割前890地號土地實質則
    為許金山男性八房所共有，業經認定，復參酌上訴人自始未
    能提出申購之出資證明，堪認被上訴人主張：分割前889地
    號土地乃於59年間，建商欲整合分割前890地號土地週邊土
    地興建大廈，乃出資由分割前890地號土地所有權人出名向
    國有財產局申購取得，其實質所有權亦應屬許金山男性八房
    分別共有，亦借用子○○等2人名義登記等情，並非無稽。
  ⒍再查系爭房屋乃子○○等2人提供分割前890、889地號土地應有
    部分各1/6參與合建後分配，並於65年間登記取得乙節，乃
    兩造所不爭執（見原審卷二第10頁），且有登記謄本可憑（
    見原審北簡卷第41頁）。而系爭房屋所坐落之土地為臺北市
    ○○區○○段○○段00000○000○000○000○000○000○000地號，有系
    爭房屋建物登記謄本在卷可憑（見原審北簡卷第41至42頁）
    。子○○等2人並於系爭房屋興建後，登記名下各有臺北市○○
    區○○段○○段000地號（94年4月15日分割880-1地號，權利範
    圍各66/6655）、881地號（94年4月15日分割881-1地號，權
    利範圍各66/6655）、882地號（權利範圍各66/6655）、883
    地號（權利範圍各66/6655）、884地號（權利範圍各66/665
    5）、885地號（權利範圍各53/6655）、886地號（權利範圍
    各66/6655）、888地號（權利範圍各66/6655）、889地號（
    權利範圍各537/39930）、890地號（權利範圍各537/39930
    ）、893地號（權利範圍各66/6655）、894地號（權利範圍
    各66/6655）、895地號（權利範圍各66/6655）土地（下稱
    系爭15筆土地）；其中除889、890地號土地外，均為64年12
    月18日登記為所有權人，且其中880、881、882、883、884
    地號土地登記原因發生日期均為62年7月24日，885、886、8
    88、893、894、895地號土地之登記原因發生日期均為62年7
    月23日，亦有土地登記簿在卷可查（見原審卷一第44至79頁
    ）。又上開土地中，880-1、882、883、885、886、888、89
    0地號為系爭房屋所坐落土地，其餘土地登記謄本上雖未記
    載地上建物建號有臺北市○○區○○段○○段0000○號（見原審北
    簡卷第132、134、135、138、142、144、145、146頁），然
    依照上開土地移轉登記予子○○等2人之時間均相同，登記原
    因發生日期亦均為62年7月23日或24日一情，足堪認係水晶
    大廈分配建物時，與系爭房屋所坐落之880-1、882、883、8
    85、886、888、890地號土地一併分得之土地。上訴人空言
    否認系爭15筆土地乃因合建分配取得云云，自不足取。又子
    ○○等2人用以參與合建之分割前890、889地號土地持分均為
    許金山男性八房分別共有並借名登記在子○○等2人名下，已
    如前述。堪認被上訴人主張：於61年間建成水晶大廈後，系
    爭房屋權利範圍各1/2，及該屋所坐落之土地即880-1（94年
    4月15日自880地號分割）、882、883、885、886、888、890
    地號土地，以及水晶大廈另坐落之880、881、881-1（94年4
    月15日自881地號分割）、884、893、894、895、889地號土
    地持分即系爭15筆土地，雖各登記子○○等2人為所有權人，
    然其實質所有權仍屬許金山男性八房所分別共有，僅由其二
    人分別與許仁壽、許文理、許文達、許文川、乙○○、丙○○、
    丁○○成立借名登記關係等語，自非無憑。
  ⒎況被上訴人主張：子○○等2人與許仁壽、許文理、許文達、許
    文川（於70年6月29日死亡）之繼承人即訴外人許廖雪、許
    煒挺、許鈺敏、許齡月、許馨櫻等5人（下稱許廖雪等5人）
    、乙○○等3人，已於79年10月20日同意先行終止系爭15筆土
    地之借名登記關係，按各房1/8比例移轉返還各房代表，其
    中長房登記在許深育名下，二房登記在許明雍名下，三房登
    記在庚○○名下，四房登記在許益誠、許智強名下權利範圍各
    1/16、五房登記在許齡月名下，六房登記在乙○○名下，七房
    登記在丙○○名下，八房登記在許晉豪名下，系爭房屋則繼續
    維持借名登記於子○○等2人名下，待日後再回復移轉等情；
    核與證人許毓容證稱：水晶大廈土地先過戶，因為土地在漲
    價，房子是伊三哥許文理在使用，說不急著過戶等語（見本
    院前審卷二第439頁）；及證人許永宗證稱：「（問：79年
    水晶大廈在許深育、上訴人名下的持分，曾經移轉登記給另
    外七房，辦理的過程你是否清楚？）這是我經辦的，是我叔
    叔交代，說以後土地、房子要過戶分給八房，我打電話給每
    一房，問他們要過戶給何人，要他們拿資料到代書那裡，我
    打電話給許深育、上訴人，要他們拿印鑑到代書那裡。」、
    「（問：你是親自打電話給上訴人？）我有打電話給他，他
    們都有去辦。」、「（問：為什麼只有過戶土地，房屋沒有
    過戶？）當時要辦土地、房屋過戶，但是要辦理時，發現壬
    ○○沒有繳房屋稅，當時沒有錢，叔叔說土地會增值，所以先
    辦土地過戶，房子是自己的姪子，沒有問題，以後再辦，先
    把土地過戶。」、「（問：你剛才說你有打電話給上訴人，
    是你親自打的？）是的，不然資料怎麼會拿出來。」、「（
    問：你剛才說打電話給每個人，看他們要怎麼登記，到底有
    無決定如何登記？）叔叔說水晶大廈的土地房子要過戶給我
    們，我有打電話給許深育、上訴人，我打電話給每一房，看
    他們那一房要登記給誰，許深育、上訴人名下的土地、房子
    要登記給八房，許深育、上訴人是其中一房，要登記給誰，
    是每一房自己決定。」等語（見本院前審卷二第444至449頁
    ），大致相符。且長房許深育、二房許仁壽之子許明雍、三
    房許文理之子庚○○、四房許文達之子許益誠及許智強、五房
    許文川之女許齡月、六房乙○○、七房丙○○、八房丁○○之子許
    晉豪（許深育、許明雍、庚○○、許齡月、乙○○、丙○○、許晉
    豪合稱許深育等7人，許益誠及許智強合稱許益誠等2人，上
    述之人除許深育外合稱許明雍等七房）於登記日期79年10月
    20日，名下有臺北市○○區○○段○○段000地號（94年4月15日分
    割880-1地號，權利範圍許深育等7人各66/26620、許益誠等
    2人各33/26620）、881地號（94年4月15日分割881-1地號，
    權利範圍許深育等7人各66/26620、許益誠等2人各33/26620
    ）、882地號（權利範圍許深育等7人各66/26620、許益誠等
    2人各33/26620）、883地號（權利範圍許深育等7人各66/26
    620、許益誠等2人各33/26620）、884地號（權利範圍許深
    育等7人各66/26620、許益誠等2人各33/26620）、885地號
    （權利範圍許深育等7人各106/53240、許益誠等2人各53/53
    240）、886地號（權利範圍許深育等7人各66/26620、許益
    誠等2人各33/26620）、888地號（權利範圍許深育等7人各6
    6/26620、許益誠等2人各33/26620）、889地號（權利範圍
    許深育等7人各1074/319440、許益誠等2人各537/319440）
    、890地號（權利範圍許深育等7人各1074/319440、許益誠
    等2人各537/319440）、893地號（權利範圍許深育等7人各6
    6/26620、許益誠等2人各33/26620）、894地號（權利範圍
    許深育等7人各66/26620、許益誠等2人各33/26620）、895
    地號（權利範圍許深育等7人各66/26620、許益誠等2人各33
    /26620）土地，而許明雍等7房之各該土地持分，確分別自
    許深育或上訴人移轉取得，有土地登記簿及謄本在卷可查（
    原審北簡卷第43至146頁，原審卷一第44至79、221至259頁
    ）。堪認被上訴人主張：子○○等2人於79年10月20日因系爭1
    5筆土地借名契約終止而將該等土地權利範圍1/8移轉登記予
    其餘七房乙節，洵堪採信。此並足佐證被上訴人主張：同由
    子○○等2人以分割前889、890地號土地合建取得之系爭房屋
    ，亦存在相同之借名登記關係等語，應非虛妄。
  ⒏再審酌系爭房屋之建物所有權狀（子○○等2人權利範圍各1/2
    ）正本2份，現為許文理之子壬○○保管持有中，並已於本件
    審理時當庭提出經原審法院勘驗無訛，有原審105年4月7日
    言詞辯論筆錄可憑，上訴人亦不爭執上開文件之真正（見原
    審卷一第119頁正背面，所有權狀影本見原審卷一第42、121
    頁）。另被上訴人主張：系爭房屋自辦理第一次保存登記後
    ，即由許文理一房分管使用，於67年4月25日打通系爭房屋
    及相鄰之1-15、1-17、1-18、1-19號房屋，先於1-15號設立
    弘敦百貨有限公司營業，復於70年4月1日在1-17號設立弘敦
    電業股份有限公司（嗣更名為東剛國際股份有限公司），於
    78年11月10日在1-18號設立瀚聯實業有限公司，於89年5月1
    8日設立相撲飲食店營業迄今等情，業據原審法院調取弘敦
    百貨有限公司、瀚聯實業有限公司、相撲飲食店登記案卷核
    閱無訛，且有弘敦電業股份有限公司登記資料在卷可憑（見
    原審卷二第168至188頁）；又被上訴人主張：系爭房屋歷年
    房屋稅均由許文理一房繳納乙節，業據提出69年至102年及1
    04年之系爭房屋房屋稅繳納通知書或繳款書為證（見原審北
    簡卷第147至155頁）。上訴人亦不爭執系爭房屋現由許文理
    一房占有使用，且歷年房屋稅均由許文理一房繳納乙節（見
    原審卷一第19頁，原審卷二第50頁）。上情足證系爭房屋雖
    登記為子○○等2人共有，惟實際上係由三房許文理管領使用
    且負擔稅費無疑。此益徵被上訴人主張：系爭房屋實質由許
    金山男性八房分別共有，僅由其中七房各將持分借用子○○等
    2人名義登記等語，確與各該事證及經驗法則、論理法則相
    合，應堪採取。
  ⒐至於上訴人雖抗辯：被上訴人始終未能舉證與上訴人何時成
    立借名登記契約，且伊於54年間僅10歲，為限制行為能力人
    ，無從與其餘七房男性繼承人就分割前890地號土地持分達
    成出借名義登記之意思表示合致，又借名登記契約對於出借
    人而言非純獲法律上利益，伊之母親許吳哖縱代理為之，然
    非為伊之利益，亦不能對伊發生效力云云。惟按意思表示以
    明示或默示，均無不可。而所謂默示之意思表示，除依表意
    人之舉動或其他情事，足以間接推知其有承諾之效果意思者
    外，倘單純之沉默，依交易上之慣例或特定人間之特別情事
    ，在一般社會之通念，可認為有一定之意思表示者，亦非不
    得謂為默示之意思表示（最高法院21年上字第1598號、29年
    上字第7626號判例及98年度台上字第633號判決意旨參照）
    。審酌許吳哖於54年間代理子○○等2人，與許金山其餘7子就
    各自協議分割取得分割前890地號土地應有部分各別成立借
    名登記契約時，上訴人雖未成年。然上訴人於成年後數10年
    間明知系爭房屋為許文理一房管領使用及繳納房屋稅等，卻
    從未異議，甚至於79年間經由許永宗通知先行終止系爭15筆
    土地之借名登記契約，同意出具印鑑移轉返還土地所有權應
    有部分各1/8予其餘七房等情事，足以推知上訴人於成年後
    ，顯然對於許吳哖（於68年間死亡）代理所為分割協議及借
    名登記，均已事後承認，且確有與其餘七房就系爭房屋成立
    借名登記契約之明示或默示之意思表示，則上訴人此部分所
    辯，並非可採。且綜上各節，足認被上訴人主張：許文理、
    乙○○、丙○○、丁○○對系爭房屋各有應有部分1/8之權利，許
    文理上開持分並由甲○○等8人繼承而公同共有，並各別借用
    子○○等2人名義登記，而有借名登記關係存在等語，應堪認
    定。
  ㈡被上訴人備位依民法第226條第1項，及類推適用民法第544條
    規定請求上訴人賠償部分：
  ⒈按借名登記契約之成立側重於借名者與出名者間之信任關係
    ，性質上與委任契約相似，應得類推適用民法委任之相關規
    定。故借名登記契約成立後，當事人一方得隨時終止（類推
    適用民法第549條第1項），終止後，借名登記關係當即消滅
    ，借名者自得類推適用民法第541條第2項規定，請求返還借
    名登記財產。承前所述，兩造間就系爭房屋有借名登記契約
    存在；被上訴人既以起訴狀繕本送達上訴人為終止該契約之
    意思表示且經上訴人收受（見原審北簡卷第161頁），則被
    上訴人主張：伊等就系爭房屋之借名登記契約業經終止而消
    滅，上訴人負有返還系爭房屋所有權應有部分予被上訴人之
    義務等語，自非無據。
  ⒉上訴人雖辯稱：借名登記契約縱屬存在，亦成立於其餘七房
    與子○○等2人間，應依民法第263條準用第258條第2項規定，
    由全部借名人向全體出名人為終止契約之意思表示，始生終
    止之效力，被上訴人未與其餘公同共有人或借名人一同起訴
    ，其當事人適格顯有欠缺云云。然分割前890地號土地持分
    已由許金山之全體繼承人協議分割由男性八房分別取得各1/
    8之權利，並各自借名登記於子○○等2人名下，其後分割前88
    9地號土地及合建取得之系爭房屋及系爭15筆土地之契約關
    係亦同，已如前述，而非由許金山之全體繼承人就尚未協議
    分割之遺產與上訴人成立借名關係。則被上訴人於本件既係
    針對渠等各與上訴人間借名登記契約通知終止，並請求上訴
    人移轉各自系爭房屋分別共有之應有部分，於法自無不合，
    亦無當事人不適格之情事。上訴人上開抗辯，自非可採。
  ⒊上訴人雖抗辯：許文川於70年6月29日死亡，兩造之借名登記
    關係即消滅，被上訴人之返還請求權迄至104年8月25日提起
    本訴，已罹於15年之時效；另被上訴人早於79年間即終止系
    爭房屋及系爭15筆土地之借名登記關係，竟遲至104年8月間
    方提起本件訴訟，請求辦理系爭房屋所有權移轉登記，亦罹
    於15年之時效，伊自得拒絕給付云云。惟查，系爭房屋係由
    其餘七房各別以1/16應有部分與子○○等2人分別成立借名契
    約乙節，既如前述，則許文川於70年6月29日死亡與兩造間
    借名登記之委任關係之存續自無影響。另79年間各房先行終
    止系爭15筆土地之借名登記契約乙節，亦不能逕認系爭房屋
    借名登記契約亦應與系爭15筆土地併同終止。是上訴人抗辯
    被上訴人借名登記物返還請求權或損害賠償請求權已罹於時
    效云云，並非可採。
  ⒋末按受任人因處理委任事務有過失，或因逾越權限之行為所
    生之損害，對於委任人應負賠償之責；又因可歸責於債務人
    之事由，致給付不能者，債權人得請求賠償損害，民法第54
    4條、第226條第1項定有明文。又損害賠償之目的在於填補
    所生之損害，其應回復者並非原來狀態，而係應有狀態，應
    將損害事故發生後之變動狀況考慮在內，即應以賠償權利人
    請求時或起訴時之市價為準（最高法院64年度第6次民庭庭
    推總會議決議、79年度台上字第2130號、102年度台上字第2
    42號判決意旨參照）。經查，上訴人依借名登記契約終止後
    之法律關係，既負有將系爭房屋應有部分移轉返還予被上訴
    人之義務，卻將其登記持分買賣移轉他人及任由抵押權人拍
    賣取償，致無法將上開應有部分移轉予被上訴人，顯違反借
    名登記契約，且係屬可歸責於上訴人之事由致給付不能至明
    。則被上訴人備位之訴本於前揭規定，請求上訴人賠償其等
    因此所受之損害，於法自無不合。次查，上訴人於104年7月
    28日以1800萬元將系爭房屋1/4出售予張宗元，另其名下系
    爭房屋所餘應有部分1/4，經執行法院於105年12月15日以20
    00萬元拍定予黃坤鍵(見兩造不爭執之事項㈥、㈦)，上開2次
    交易時間與本件起訴時即104年8月間，相差僅有數月或1年
    餘，價格波動尚不致過鉅，且均為買方實際出資買受或債權
    人實際以債權抵繳之價格，自均可據以認定系爭房屋應有部
    分1/2於起訴時之市價。堪認系爭房屋應有部分1/2之價值為
    3,800萬元【計算式：20,000,000＋18,000,000＝38,000,000
    】。被上訴人雖主張系爭房屋應有部分1/2之價值為4587萬1
    897元云云，並提出不動產估價報告書為憑(見本院卷第70至
    138頁)，惟上開不動產估價報告書乃係對於系爭房屋價值之
    預估，並非實際成交價值，僅供買賣雙方交易時參考，而系
    爭房屋應有部分各1/4既經出售予張宗元與拍定予黃坤鍵，
    該出售與拍定價格即為系爭房屋於市場上之真實價值，自應
    以市場之真實價值作為認定被上訴人損害之依據，被上訴人
    主張以預估價值作為計算損害賠償基準云云，難認有據。則
    甲○○等8人請求上訴人給付475萬元，另乙○○等3人請求上訴
    人各給付475萬元【計算式：38,000,000/8＝4,750,000】，
    核屬有據，應予准許。其等逾此部分之請求，即屬無據，不
    應准許。
五、從而，被上訴人備位依民法第226條第1項，及類推適用民法
    第544條規定，請求上訴人給付甲○○等8人475萬元，另給付
    乙○○等3人各475萬元，及均自106年1月18日(按被上訴人雖
    於105年12月12日向原審提出民事綜合辯論意旨狀追加備位
    聲明《見原審卷一第211頁》，惟該書狀係由被上訴人自行送
    達，致上訴人合法收受日期不明，則關於法定遲延利息之起
    算，應以書狀提出後首次言詞辯論期日即106年1月17日之翌
    日起算《原審卷一第251頁》)起至清償日止，按年息5%計算之
    利息，為有理由，應予准許；逾此範圍之請求，為無理由，
    應予駁回。又兩造就本院判命給付部分，均陳明願供擔保聲
    請准、免假執行，經核均無不合，爰分別酌定相當之擔保金
    額，准許之。至被上訴人備位敗訴部分，其假執行之聲請亦
    失所附麗，應併予駁回。
六、本件事證已臻明確，兩造其餘之攻擊或防禦方法及所用之證
    據，經本院斟酌後，認為均不足以影響本判決之結果，爰不
    逐一論列，附此敘明。
七、據上論結，本件被上訴人備位之訴為一部有理由、一部無理
    由，依民事訴訟法依民事訴訟法第79條、第85條第2項、第4
    63條、第390條第2項、第392條第2項，判決如主文。
中　　華　　民　　國　　110 　年　　2 　　月　　2 　　日
                  民事第三庭    
                      審判長法  官  王怡雯
                            法  官  朱美璘
                            法  官  何君豪
正本係照原本作成。
被上訴人不得上訴。
上訴人如不服本判決，應於收受送達後20日內向本院提出上訴書
狀，其未表明上訴理由者，應於提出上訴後20日內向本院補提理
由書狀（均須按他造當事人之人數附繕本）上訴時應提出委任律
師或具有律師資格之人之委任狀；委任有律師資格者，另應附具
律師資格證書及釋明委任人與受任人有民事訴訟法第466 條之1
第1項但書或第2項所定關係之釋明文書影本。
中　　華　　民　　國　　110 　年　　2 　　月　　3 　　日

  　　　　　　　　　　　　　書記官  陳奕伃
　　　　　　　　　　　　　　
　　　　　　　　　　　　　　
附表一
編號 　　    建號　　 　　 門牌號碼 1 臺北市○○區○○段○○段0000○號 臺北市○○區○○路0段0000號1樓 

附表二
編號 坐落土地 重測前地號 許金山權利範圍 1 臺北市○○區○○段○○段000地號 臺北市○○區○○○段0000地號 1/3 2 臺北市○○區○○段○○段000地號 臺北市○○區○○○段00000地號 ─